ACORDAO-COMPLETO-2393823

ACÓRDÃO 917/2020 ATA 12/2020 - PLENÁRIO

VISTOS, relatados e discutidos estes autos de Pedido de Reexame em Relatório de Auditoria apresentado pelo Sr. Erves Ducati, insurgindo-se contra o Acórdão 1940/2019-TCU-Plenário, por meio do qual o responsável teve suas razões de justificativas rejeitadas, com imputação de multa prevista no art. 58, II, da Lei 8.443/92, no valor de R$ 15.000,00, em decorrência de irregularidades na execução do Termo de Execução Descentralizada (TED) 24/2017;
ACORDAM os Ministros do Tribunal de Contas da União, reunidos em Sessão do Plenário, ante as razões expostas pelo Relator e com fundamento nos artigos 32, 33 e 48 da Lei 8.443/92,48 da Lei 8.443/1992, c/c os artigos 285 e 286, parágrafo único, do Regimento Interno -TCU, em: 
9.1. conhecer do Pedido de Reexame interposto pelo Sr. Erves Ducati para, no mérito, negar-lhe provimento; 
9.2. dar ciência da presente deliberação ao recorrente e demais interessados.

Pedido de reexame interposto contra acórdão que aplicou multa ao recorrente em processo de auditoria que teve por objetivo verificar a legalidade e legitimidade na descentralização de recursos orçamentários.

Fundação de Amparo à Pesquisa e Extensão Universitária - UFSC - MEC; Ministério da Saúde (vinculador), Secretaria Executiva do Ministério da Saúde e Universidade Federal de Santa Catarina.

3. Interessados/Responsáveis/Recorrentes:
3.1. Responsáveis: Adeilson Loureiro Cavalcante CPF (XXX.974.314-XX), Alacoque Lorenzini Erdmann (CPF XXX.529.320-XX), Antônio Carlos Figueiredo Nardi (CPF XXX.827.348-XX), Eleonora Milano Falcão Vieira (CPF XXX.137.240-XX), Erves Ducati (CPF XXX.293.199-XX), Gilberto Vieira Angelo (CPF XXX.758.409-XX), Rogerio Cid Bastos (CPF XXX.425.409-XX), Ubaldo César Balthazar (CPF XXX.288.149-XX).
3.2. Recorrente: Erves Ducati (CPF XXX.293.199-XX).

13.1. Ministros presentes: José Mucio Monteiro (Presidente), Walton Alencar Rodrigues, Benjamin Zymler, Augusto Nardes, Aroldo Cedraz (Relator), Raimundo Carreiro, Ana Arraes, Bruno Dantas e Vital do Rêgo.
13.2. Ministros-Substitutos presentes: Augusto Sherman Cavalcanti, Marcos Bemquerer Costa, André Luís de Carvalho e Weder de Oliveira.

ACORDAO-COMPLETO-2521727

Acórdão de Relação 3219/2021 - Plenário

Acórdão de Relação

AROLDO CEDRAZ

Ministro Augusto Nardes.

Trata-se de Pedido de Reexame em Relatório de Auditoria apresentado pelo Sr. Erves Ducati (Peça 151) , insurgindo-se contra o Acórdão 1940/2019-TCU-Plenário (Peça 135) , por meio do qual o responsável teve suas razões de justificativas rejeitadas, com imputação de multa prevista no art. 58, II, da Lei 8.443/92, no valor de R$ 15.000,00, em decorrência de irregularidades na execução do Termo de Execução Descentralizada (TED) 24/2017.
2.	A Secretaria de Recurso (Serur) procedeu ao exame de admissibilidade e de mérito às Peças 162 e 163, que abaixo reproduzo, como parte deste Relatório:
"[...] HISTÓRICO
Na origem, a Corte realizou auditoria de conformidade na Secretaria Executiva do Ministério da Saúde, investigando "a legalidade e legitimidade na descentralização de recursos orçamentários do Ministério da Saúde (MS) , por meio do Termo de Execução Descentralizada (TED) 24/2017, para a Universidade Federal de Santa Catarina (UFSC) " (Relatório de Fiscalização - peça 62) .
No que concerne ao objeto do recurso, o recorrente exercia a função de coordenador do contrato 138/2017 (peça 61) , firmado entre a Universidade Federal de Santa Catarina e a Fapeu para entregar a execução administrativa e financeira do projeto, com valor estimado de R$ 52.436.363,00 (peça 24, p.163-170) .
Na execução contratual por parte da Fapeu foram identificadas irregularidades na contratação de pessoal para exercício de funções administrativas próprias do Ministério da Saúde (burla indireta ao concurso público) , bem como a falta de zelo na aplicação dos recursos, exemplificada pela aquisição frequente e sem planejamento de passagens aéreas, aluguel de sala comercial sem justificativa e pagamento de bolsas a pessoas estranhas ao objeto do contrato (Chefe de Gabinete do Reitor, Diretor do Gabinete da Reitoria e Secretário de Planejamento e Orçamento da UFSC) .
Foi expedida medida cautelar monocrática em 13/11/2018 pelo e. Min. João Augusto Ribeiro Nardes (peça 90) , referendada pelo Plenário no Acórdão 2606/2018-TCU-Plenário (peça 91) , suspendendo o andamento do Termo de Execução Descentralizada 24/2017 e o Contrato 138/2017. Após o devido processo legal e a audiência do recorrente (peça 97) , foi exarado o Acórdão 1940/2019-TCU-Plenário (peça 135) , decisão contra a qual o recorrente se insurge.
EXAME DE ADMISSIBILIDADE
Manifesta-se concordância com o exame de admissibilidade contido nas peças 152-153, acolhido pelo e. Rel. Min. Aroldo Cedraz (peça 155) , pela admissão do recurso.
EXAME DE MÉRITO
Delimitação
É objeto do recurso analisar se a irregularidade no repasse dos recursos implicaria a ausência de responsabilidade na gestão dos recursos, bem como aspectos relacionado à penalidade de multa aplicada.
Do dever de prestar contas dos recursos federais repassados pelo instrumento de descentralização (peça 151) 
Alega o recorrente que a descentralização dos recursos ocorreu de forma ilegal, tendo sido elaborado pelo Ministério da Saúde o Termo de Execução Descentralizada nº 24/2017 (peça 42, p. 2-10) , devendo a responsabilidade recair sobre os dirigentes do Ministério da Saúde e da Universidade Federal de Santa Catarina, "que permitiram e aprovaram em todas as instâncias o projeto e repassaram os recursos para a Fapeu". Afirma também que a contratação de funcionários deveria ser imputada à Fundação (Fapeu) "que foi quem contratou", sem a análise de legalidade das contratações por parte da assessoria jurídica.
Análise
Existe uma irregularidade no ajuste realizado pelo Ministério da Saúde, caracterizada pela ausência completa de especificação do objeto da descentralização dos recursos, razão pela qual a Corte de Contas expediu a determinação contida no item 9.6 do Acórdão, com vistas a obstar novas descentralizações de crédito, o encerramento do Projeto 97/2017 e a rescisão dos contratos trabalhistas realizados (peça 135) .
Todavia, a condenação do ora recorrente não está fundamentada no ato de descentralização, mas pelas irregularidades na própria gestão dos recursos públicos (compra de passagens sem planejamento, aluguel de sala comercial sem necessidade justificada e pagamento de bolsas sem critérios definidos) , irregularidades autônomas que ensejaram a condenação do responsável.
O fato de que a descentralização em si foi julgada ilegal não afasta a responsabilização própria do gestor dos recursos, uma vez que deve prestar contas "qualquer pessoa física ou jurídica, pública ou privada, que utilize, arrecade, guarde, gerencie ou administre dinheiros, bens e valores públicos ou pelos quais a União responda, ou que, em nome desta, assuma obrigações de natureza pecuniária" (art. 70, parágrafo único, da CF/88) .
Assim, o único pressuposto para o nascimento da obrigação de prestar contas é a gestão dos recursos. Ainda que a transferência dos recursos tenha ocorrido de forma irregular, é inafastável ao escrutínio do Tribunal de Contas da União toda e qualquer aplicação de recursos públicos de natureza federal.
Portanto, a responsabilização dos dirigentes do Ministério da Saúde e da Universidade Federal de Santa Catarina está relacionada apenas a forma de descentralização dos recursos. Porém, os atos de gestão dos recursos devem ser imputados ao responsável direto pela sua aplicação, se mostrando uma responsabilidade própria do gestor do contrato.
Deve ser notado que a irregularidade relacionada a contratação de empregados regidos pela CLT para exercer atividades típicas do Ministério da Saúde não foi objeto da audiência do ora recorrente (peça 97) , sendo irrelevante os argumentos trazidos em um ponto que não resultou a condenação do recorrente.
Não sem razão, as irregularidades relacionadas à contratação laboral, nos termos da instrução incorporada às razões de decidir (peça 128) , foram imputadas ao Ministério da Saúde, verbis:
99. Em suma, o MS, atuando como órgão descentralizador, firmou compromisso de repassar parte do seu orçamento para unidade descentralizada incapaz de executar as ações previstas, no caso a UFSC. Utilizando-se, portanto, irregularmente do termo de descentralização de recursos, os valores foram integralmente transmitidos à Fapeu, entidade privada encarregada de contratar profissionais para atuar nas recém criadas repartições do MS. As contratações de empregados, com recursos do projeto para atuar nas diferentes unidades do MS, afrontaram claramente o instituto do concurso público como forma de provimento de cargo ou emprego público, e a execução de despesas diárias em suposto projeto de extensão causaram prejuízos ao erário de difícil mensuração. Novas contratações foram aceleradas após o encerramento da auditoria (eram 28 contratados celetistas em junho/2018) , chegando a 93 pessoas no fim de 2018
 (peça 137, p. 21) 
Assim, restam sem justificativas os pontos de irregularidades autônomos (compra de passagens sem planejamento, aluguel de sala comercial sem necessidade justificada e pagamento de bolsas sem critérios definidos) que, por si só, justificaram a aplicação da penalidade de multa com base no art. 58, II da Lei 8.443/92.
Das alegações relacionadas ao valor da multa aplicada e do parcelamento do débito    
Requer o recorrente a redução do valor da multa e o parcelamento da multa aplicada, uma vez que seus proventos seriam insuficientes para o pagamento da penalidade.
Análise
Em matéria de fixação de penalidades, existe discricionariedade envolvida na fixação dos valores de penalidade de multa, cuja limitação é somente aquela prevista na Lei 8.443/92 e, deste modo, o quantum fixado compõe o próprio mérito da decisão administrativa, havendo apenas o limite máximo de acordo com o fundamento do julgamento de contas (ato irregular - art. 58 da Lei 8.443/92) :
Art. 58. O Tribunal poderá aplicar multa de Cr$ 42.000.000,00 (quarenta e dois milhões de cruzeiros) , ou valor equivalente em outra moeda que venha a ser adotada como moeda nacional, aos responsáveis por:
I - contas julgadas irregulares de que não resulte débito, nos termos do parágrafo único do art. 19 desta Lei;
II - ato praticado com grave infração à norma legal ou regulamentar de natureza contábil, financeira, orçamentária, operacional e patrimonial;
III - ato de gestão ilegítimo ou antieconômico de que resulte injustificado dano ao Erário;
IV - não atendimento, no prazo fixado, sem causa justificada, a diligência do Relator ou a decisão do Tribunal;
V - obstrução ao livre exercício das inspeções e auditorias determinadas;
VI - sonegação de processo, documento ou informação, em inspeções ou auditorias realizadas pelo Tribunal;
VII - reincidência no descumprimento de determinação do Tribunal.
Assim, a regra geral é que "a Lei 8.443/92 e o Regimento Interno deste Tribunal não estabelecem uma fórmula para cálculo de multa, mas sim critérios para a sua fixação, a teor do disposto no art. 58 da Lei 8.443/92, c/c o art. 268 do RI/TCU. Além disso, no âmbito da jurisdição desta Corte, não há que se falar em explicitar quais foram os critérios objetivos e específicos utilizados na dosimetria das sanções impostas, tendo em vista que o TCU não atribui valor específico para cada ocorrência, tampouco vincula o quantum à capacidade econômica ou à condição social do responsável, como ocorre no Direito Penal" (Acórdão 2275/2007-TCU-Plenário - Rel. Min. Ubiratan Aguiar) .
Portanto, a penalidade de multa respeita os limites legais. O valor da pena de multa com fulcro no art. 58, II, da Lei 8.443/92, fixado em R$ 15.000,00, está abaixo do valor máximo legal indicado no caput do art. 58 da Lei 8.443/92, cujo valor atualizado pela Portaria 44/2019-TCU é de R$ 62.237,56, ressaltando novamente a legalidade da decisão, ao fixar pena proporcional à gravidade das irregularidades detectadas.
Por fim, no que concerne ao pedido de parcelamento, há de se destacar que o parcelamento já é previsto legalmente na redação do art. 46 da Lei 8.112/92, cabendo ao recorrente requerer ao órgão pagador da sua remuneração o benefício de parcelamento do valor devido:
Art. 46. As reposições e indenizações ao erário, atualizadas até 30 de junho de 1994, serão previamente comunicadas ao servidor ativo, aposentado ou ao pensionista, para pagamento, no prazo máximo de trinta dias, podendo ser parceladas, a pedido do interessado. (Redação dada pela Medida Provisória nº 2.225-45, de 4.9.2001) 
§ 1o O valor de cada parcela não poderá ser inferior ao correspondente a dez por cento da remuneração, provento ou pensão.
CONCLUSÕES
Ainda que existam irregularidades no instrumento de repasse dos recursos federais, a responsabilidade do recorrente é determinada aqui não pelo ato de descentralização, mas pelos atos de gestão praticados, não sendo possível afastar a condenação fundamentada na compra de passagens sem planejamento, aluguel de sala comercial sem necessidade justificada e pagamento de bolsas sem critérios justificados, uma vez que a obrigação de prestar contas é correlata à gestão de recurso públicos federais.
A discricionariedade na fixação da pena de multa está prevista no art. 58 da Lei 8.443/92, sendo que a reprimenda é proporcional às irregularidades identificadas e dentro do limite máximo fixado em R$ 62.237,56 (Portaria 44/2019-TCU) . O pedido de parcelamento do débito deve ser encaminhado ao órgão responsável pelo pagamento da remuneração do servidor.
PROPOSTA DE ENCAMINHAMENTO
Deste modo, submete-se à consideração superior a presente análise do pedido de reexame interporto por Erves Ducati contra o Acórdão 1940/2019-TCU-Plenário, para propor, com base artigos 32 e 48 da Lei 8.443/92, conhecer e negar provimento ao recurso, dando conhecimento ao recorrente e à Procuradoria da República no Estado do Paraná da decisão que vier a ser adotada. [...]".
É o Relatório.

não há.

Não atuou.

PEDIDO DE REEXAME. RELATÓRIO DE AUDITORIA. IRREGULARIDADE NO INSTRUMENTO DE REPASSE DE RECURSOS FEDERAIS. CONDENAÇÃO POR FUNDAMENTOS PRÓPRIOS RELACIONADOS AOS ATOS DE GESTÃO (COMPRA DE PASSAGENS AÉREAS, ALUGUEL DE IMÓVEL E CONCESSÃO DE AUXÍLIOS FINANCEIROS). DISCRICIONARIEDADE NA FIXAÇÃO DA PENA. POSSIBILIDADE DE PARCELAMENTO. NEGAR PROVIMENTO. COMUNICAÇÕES.

RELATÓRIO DE AUDITORIA (RA)

Secretaria de Recursos (Serur); Secretaria de Controle Externo da Saúde (SecexSaude).

Aprecia-se nesta oportunidade Pedido de Reexame em Relatório de Auditoria apresentado pelo Sr. Erves Ducati (Peça 151) , insurgindo-se contra o Acórdão 1940/2019-TCU-Plenário (Peça 135) , por meio do qual o responsável teve suas razões de justificativas rejeitadas, com imputação de multa prevista no art. 58, II, da Lei 8.443/92, no valor de R$ 15.000,00, em decorrência de irregularidades na execução do Termo de Execução Descentralizada (TED) 24/2017.
2.	De início, registro que o Pedido de Reexame pode ser conhecido, tendo em vista que os requisitos legais e regimentais previstos para a espécie estão devidamente preenchidos.
3.	Observa-se dos autos que esta Corte de Contas realizou auditoria de conformidade na Secretaria Executiva do Ministério da Saúde, investigando "a legalidade e legitimidade na descentralização de recursos orçamentários do Ministério da Saúde (MS) , por meio do Termo de Execução Descentralizada (TED) 24/2017, para a Universidade Federal de Santa Catarina (UFSC) " 
4.	Foi constatado, também, que na execução contratual por parte da Fundação de Amparo à Pesquisa e Extensão Universitária (Fapeu) foram identificadas irregularidades na contratação de pessoal para exercício de funções administrativas próprias do Ministério da Saúde (burla indireta ao concurso público) , bem como a falta de zelo na aplicação dos recursos, exemplificada pela aquisição frequente e sem planejamento de passagens aéreas, aluguel de sala comercial sem justificativa e pagamento de bolsas a pessoas estranhas ao objeto do contrato (Chefe de Gabinete do Reitor, Diretor do Gabinete da Reitoria e Secretário de Planejamento e Orçamento da UFSC) .
5.	Em razão desses achados, foi expedida medida cautelar monocrática em 13/11/2018 pelo e. Min. João Augusto Ribeiro Nardes (Peça 90) , referendada pelo Plenário no Acórdão 2606/2018-TCU-Plenário (Peça 91) , suspendendo o andamento do Termo de Execução Descentralizada 24/2017 e o Contrato 138/2017. Após o devido processo legal e a audiência do recorrente (Peça 97) , foi exarado o Acórdão 1940/2019-TCU-Plenário (Peça 135) , decisão contra a qual o recorrente se insurge.
6.	O Sr. Erves Ducati alega, em essência que:
	a) a descentralização dos recursos ocorreu de forma ilegal, tendo sido elaborado pelo Ministério da Saúde o Termo de Execução Descentralizada 24/2017 (Peça 42, p. 2-10) , devendo a responsabilidade recair sobre os dirigentes do Ministério da Saúde e da Universidade Federal de Santa Catarina, "que permitiram e aprovaram em todas as instâncias o projeto e repassaram os recursos para a Fapeu";
	b) a contratação de funcionários deveria ser imputada à Fundação (Fapeu) "que foi quem contratou", sem a análise de legalidade das contratações por parte da assessoria jurídica;
	c) requer a redução do valor, caso não seja possível, o parcelamento da multa aplicada, uma vez que seus proventos seriam insuficientes para o pagamento da penalidade.
7.	A Serur analisou as razões recursais e entendeu não caber razão ao recorrente, eis que:
	a) ainda que existam irregularidades no instrumento de repasse dos recursos federais, a responsabilidade do recorrente é determinada aqui não pelo ato de descentralização, mas pelos atos de gestão praticados, não sendo possível afastar a condenação fundamentada na compra de passagens sem planejamento, aluguel de sala comercial sem necessidade justificada e pagamento de bolsas sem critérios justificados, uma vez que a obrigação de prestar contas é correlata à gestão de recurso públicos federais;
	b) a discricionariedade na fixação da pena de multa está prevista no art. 58 da Lei 8.443/92, sendo que a reprimenda é proporcional às irregularidades identificadas e dentro do limite máximo fixado em R$ 62.237,56 (Portaria 44/2019-TCU) ;
	c) o pedido de parcelamento do débito deve ser encaminhado ao órgão responsável pelo pagamento da remuneração do servidor.
8.	Dada a consistência da análise empreendida pela Serur, endosso as conclusões contidas na instrução de Peça 162 e respectivo parecer e, nesse particular, incluo as análises empreendidas e os fundamentos adotados entre as minhas razões de decidir no presente caso.
9.	O fato de este Tribunal ter identificado irregularidade no ajuste realizado pelo Ministério da Saúde, caracterizada pela ausência completa de especificação do objeto da descentralização dos recursos, razão pela qual a Corte de Contas expediu a determinação contida no item 9.6 do Acórdão, com vistas a obstar novas descentralizações de crédito, o encerramento do Projeto 97/2017 e a rescisão dos contratos trabalhistas realizados (peça 135) , não é razão para afastar a culpabilidade do recorrente, uma vez que este foi apenada por situação distinta.
10.	Como visto no Relatório precedente o Sr. Erves Ducati, coordenador do contrato 138/2017 (peça 61) , firmado entre a Universidade Federal de Santa Catarina e a Fapeu, de acordo com os autos, ficou comprovado que o responsável utilizou os recursos do TED em afronta com os princípios da eficiência e da moralidade previstos no art. 37 e o princípio da economicidade, constante do art. 70, todos da Constituição Federal, na compra de passagens aéreas com preços acima dos de mercado, aluguel de sala comercial, mesmo tendo todos os prédios da UFSC à disposição; pagamento de bolsas com recursos do projeto e sem critério bem definido; entre diversas outras irregularidades identificadas pela equipe de auditoria, sendo que para essas ocorrência o recorrente não apresenta justificativas capaz de elidi-las em sede recursal.
11.	Não socorre o recorrente, o fato de que a descentralização em si tenha sido julgada ilegal. Mesmo com a irregularidade na aludida descentralização, a utilização de recurso no seu âmbito, sujeita o responsável ao dever de prestar contas e, caso identificado o uso irregular, fica o responsável sujeito às sanções previstas legalmente.
12.	Como bem afirmou a unidade técnica, a responsabilização dos dirigentes do Ministério da Saúde e da Universidade Federal de Santa Catarina está relacionada apenas a forma de descentralização dos recursos. Porém, os atos de gestão dos valores devem ser imputados ao responsável direto pela sua aplicação, se mostrando uma responsabilidade própria do gestor do contrato.
13.	Quanto ao argumento relacionado à contratação de empregados regidos pela CLT para exercer atividades típicas do Ministério da Saúde, tal impropriedade não foi objeto da audiência do ora recorrente (Peça 97) , portanto, não foi sopesada para sua condenação e aplicação da multa, sendo, assim, irrelevante os argumentos trazidos para o mérito recursal.
14.	No que tange ao pedido de redução do valor da multa e, caso não atendido, parcelamento do débito, depreendo que a multa foi aplicada obedecendo os parâmetros previsto na Lei 8.443/92, e no juízo de discricionariedade do relator a quo, respaldados pelos fundamentos do Voto condutor da deliberação recorrida. Como nenhum argumento foi apresentado para afastar as irregularidades, não há elementos para alterar esse juízo, devendo ser mantido o valor da multa aplicada.
15.	Quanto ao parcelamento do débito, como afirmou a Serur em sua instrução transcrita no Relatório precedente, o recorrente deve encaminhar pedido nesse sentido ao órgão responsável pelo pagamento da sua remuneração. 
16.	Assim, considerando que os elementos trazidos agora em sede de Pedido de Reexame não foram suficientes para alterar o juízo firmado sobre a matéria, entendo que não há como ser dado o provimento ao recurso, devendo ser mantido, em seus exatos termos o Acórdão 1940/2019-TCU-Plenário.
	Ante o exposto, VOTO por que o Tribunal aprove o Acórdão que ora submeto à apreciação deste Colegiado.
TCU, Sala das Sessões Ministro Luciano Brandão Alves de Souza, em 15 de abril de 2020.
AROLDO CEDRAZ 
Relator